【裁判字號】    97,台上,4501
【裁判日期】    970918
【裁判案由】    貪污
【裁判全文】
最高法院刑事判決            九十七年度台上字第四五０一號
上  訴  人  台灣高等法院檢察署檢察官
上  訴  人
即  被  告  甲○○
選任辯護人  蔡琇媛律師
            王怡惠律師
上列上訴人等因被告貪污案件，不服台灣高等法院中華民國九十
七年五月十三日第二審判決（九十七年度上訴字第一０九四號，
起訴案號：台灣新竹地方法院檢察署九十四年度偵字第四七八一
號），提起上訴，本院判決如下：
    主  文
原判決撤銷，發回台灣高等法院。
    理  由
本件原判決認定上訴人即被告甲○○係社團法人高雄市機械安全
協會（下稱高雄市機械安全協會）台北分會檢查員，高雄市機械
安全協會經內政部函委託為建築物昇降設備之代行檢查機構，甲
○○經該協會指派前往檢查建築物昇降設備，負責從事昇降設備
檢查業務，為受公務機關委託承辦公務之人。黃學文為坐落新竹
市○○段一七０二等地號土地上店鋪住宅工程之實際起造人及承
造人。依新竹市政府於民國九十一年間核發之建造執照設計圖說
，黃學文應施作汽車昇降機設備。然黃學文因受預售屋住宅買受
人之反應，欲於取得使用執照後拆除汽車昇降機設備改施作坡道
式地下停車場，因而與簡人傑（已於九十五年間死亡）基於犯意
之聯絡，訂定工程承攬合約書，由簡人傑在該建築工地簡略安裝
汽車昇降機之平台、鐵捲門及鋼柱、鏈條後，填寫不實之昇降設
備竣工檢查通知書等文書，於九十二年十一月一日，以該登載不
實之文書向高雄市機械安全協會提出申請竣工檢查（黃學文與名
義承造人弘億營造有限公司負責人黃宏濤涉嫌業務登載不實文書
等部分，業經檢察官處分緩起訴確定）。高雄市機械安全協會乃
於九十二年十一月一日指派甲○○前往檢查。甲○○於檢查時，
本應依「建築物昇降設備檢查機構執行檢查業務注意事項」據實
檢查昇降機是否能正常安全操作，然其明知該汽車昇降機並未按
圖施作，且未設置機坑，僅施作平台、鐵捲門及鋼柱、鏈條，惟
因自簡人傑處得悉該汽車昇降機將來要拆除改施作坡道式地下停
車場，對於人身安全並無危害之虞，乃意圖為黃學文不法利益，
在「建築物附設停車空間機械停車設備竣工檢查表」之職務上所
掌公文書之安全檢查項目欄編號三、五至九、十六、十七、二十
三等欄位不實勾選符合；另於特定安全檢查項目欄編號三、十一
、十六、十七、十八等欄位不實勾選符合，而違背內政部委託為
建築物昇降設備之代行檢查任務，並將該不實之竣工檢查表交由
高雄市機械安全協會函覆黃學文及新竹市政府，證明該汽車昇降
機竣工檢查結果符合規定，黃宏濤及監造人鄒錦清建築師並於「
使用執照現場初驗記錄表」內「停車空間（升降機）」欄位之設
計內容填載「同竣工圖」，於初驗意見填載「符合」，使黃學文
取得新竹市政府工務局核發編號00000000之昇降設備使
用許可證之不法利益等情。因而撤銷第一審所為甲○○科刑之判
決，改判仍論處甲○○依據法令從事公務之人員，對於主管之事
務，明知違背法令，直接圖其他私人不法利益，因而獲得利益罪
刑。固非無見。
惟按：(一)、有罪之判決書，不僅應於事實欄內詳加記載法院依職
權認定之犯罪事實，並應於理由欄內將其認定犯罪事實所憑之證
據及認定之理由，詳為敘明，始足為適用法律及判斷法律適用是
否適當之準據。經查：１、原判決於事實內認甲○○在建築物附
設停車空間機械停車設備竣工檢查表之職務上所掌之公文書之安
全檢查項目欄編號三、五至九、十六、十七、二十三等欄位不實
勾選符合；另於特定安全檢查項目欄編號三、十一、十六、十七
、十八等欄位不實勾選符合，而違背內政部委託為建築物昇降設
備之代行檢查任務等情。然上揭安全檢查項目欄編號三、五至九
、十六、十七、二十三等欄位及特定安全檢查項目欄編號三、十
一、十六、十七、十八等欄位，其具體檢查項目內容各為何？甲
○○於各該欄位勾選「符合」，究竟違背「建築物昇降設備檢查
機構執行檢查業務注意事項」何一具體規定？原判決均未於事實
欄詳加記載，明白認定，並敘明其認定之憑據，自有理由不備之
違法。２、依卷附之系爭「建築物附設停車空間機械停車設備竣
工檢查表」，其中第四欄「特定安全檢查項目欄」編號十一「設
備之電動機空轉防止裝置功能符合規定」之「符合」及「不符合
」欄位均為空白，甲○○似未於該檢查項目勾選符合（見偵卷第
五十七頁），原判決竟認甲○○有於「特定安全檢查項目欄」編
號十一不實勾選「符合」，顯與卷證資料不符。況依該「建築物
附設停車空間機械停車設備竣工檢查表」所示，填表人係黃富慶
，並非甲○○，則原判決認定甲○○於「建築物附設停車空間機
械停車設備竣工檢查表」為如何之填載云云，同有證據理由矛盾
之違誤。３、高雄市機械安全協會九十二年十一月三日九十二高
機竣字第一一０三０一號函，係行文予名義起造人曾武旗並以副
本送新竹市政府工務局，並非函送黃學文，有該函在卷可證（見
偵查卷第一五一頁），原判決事實竟誤認高雄市機械安全協會函
覆黃學文及新竹市政府，亦屬採證違誤。４、原判決雖於理由內
說明甲○○另牽連犯行使使公務員職務上登載不實文書罪，該罪
係以足生損害於公眾或他人為構成要件，但原判決既未於事實欄
認明甲○○此部分犯行，如何足以生損害於公眾或他人，更未於
理由內敘明其認定之憑據，亦有未合。(二)、貪污治罪條例第六條
第一項第四款圖利罪，係以對於主管或監督之事務，明知違背法
令，直接或間接圖自己或其他私人不法利益，因而獲得利益為其
構成要件。本條項之圖利罪，有「直接圖利」與「間接圖利」之
分。所謂「直接圖利」，係指其可使自己或第三人直接圖得利益
，無須迂迴假手他人而言；至「間接圖利」，係指其適用迂迴曲
折之方法或假手他人，使利益歸屬於自己或第三人而言。原判決
於事實內認定甲○○意圖為黃學文不法之利益，在「建築物附設
停車空間機械停車設備竣工檢查表」之職務上所掌公文書之安全
檢查項目欄內，為不實勾選「符合」而違背內政部委託為建築物
昇降設備之代行檢查任務，並將該不實之「竣工檢查表」交由高
雄市機械安全協會函覆黃學文及新竹市政府，證明該汽車昇降機
竣工檢查結果符合規定，黃宏濤及監造人鄒錦清建築師並於「使
用執照現場初驗記錄表」之「停車空間（升降機）」欄位之設計
內容填載「同竣工圖」，於初驗意見填載「符合」，使黃學文取
得新竹市政府工務局核發之昇降設備使用許可證之不法利益（見
原判決第二頁第十八至三十行）。如果無訛，甲○○似僅將不實
之「竣工檢查表」交由高雄市機械安全協會，至於昇降設備使用
許可證，並非甲○○直接發給，而係新竹市政府工務局依據黃宏
濤及監造人鄒錦清建築師之現場初驗記錄表「停車空間（升降機
）」欄位內之設計內容填載「同竣工圖」及初驗意見填載「符合
」等資料而核發。甲○○如有圖利黃學文之情形，究係直接圖利
﹖抑或為間接圖利﹖不無疑義，此部分事實未明，本院自無從為
適用法律當否之判斷。(三)、貪污治罪條例第十二條第一項規定：
「犯第四條至第六條之罪，情節輕微，而其所得或所圖得財物或
不正利益在新台幣五萬元以下者，減輕其刑。」故行為人自己或
其他私人是否因而獲得利益，及其所得或所圖得之財物或不正利
益之數額若干，俱與事實如何及所應為法律之適用攸關，自應詳
予調查釐清，明確認定記載，方足為適用法律之依據。原判決於
事實內，僅認定甲○○使黃學文取得新竹市政府工務局核發昇降
設備使用許可證之不法利益等情。然而該不法利益究為多少？是
否在五萬元以下？此與甲○○得否適用貪污治罪條例第十二條第
一項規定減輕其刑至有關係，則原審未詳加調查，明白認定說明
，遽行判決，尚嫌速斷。以上，或係檢察官及甲○○上訴意旨所
指摘，或為本院得依職權調查之事項，應認原判決有發回更審之
原因。原判決理由不另諭知無罪部分，基於審判不可分之原則，
併予發回。原判決於主文記載「甲○○依據法令從事公務之人員
」，然於事實內則記載「甲○○為受公務機關委託承辦公務之人
」（見原判決第一頁事實欄第六行），於理由內記載比較新舊法
，應適用修正後貪污治罪條例第二條之規定「公務員犯本條例之
罪」（見原判決第八頁第十三行），前後並不一致；又原判決雖
依貪污治罪條例第十七條規定宣告褫奪公權三年（見原判決第十
二頁第二十三行），但漏未於理由內說明並引用刑法第三十七條
第二項，使所諭知之褫奪公權及其期間有所依憑；據上論結欄誤
載貪污治罪條例第二條「前段」等等。均有微瑕，更審時宜併注
意及之。
據上論結，應依刑事訴訟法第三百九十七條、第四百零一條，判
決如主文。
中    華    民    國  九十七  年    九    月   十八   日
                      最高法院刑事第四庭
                          審判長法官  張  淳  淙
                                法官  劉  介  民
                                法官  張  春  福
                                法官  林  俊  益
                                法官  李  錦  樑
      本件正本證明與原本無異
                                      書  記  官
中    華    民    國  九十七  年    九    月  二十五  日
                                                      Ｑ


司法院資訊處製作；財團法人民間司法改革基金會備份。
